【裁判字號】    97,海商上易,4
【裁判日期】    971202
【裁判案由】    給付運費
【裁判全文】
臺灣高等法院民事判決               97年度海商上易字第4號
上  訴  人  聯毅企業股份有限公司
法定代理人  乙○○
訴訟代理人  林見軍律師
複代理人    丙○○
被上訴人    環世國際物流股份有限公司
法定代理人  甲○○
訴訟代理人  丁○○
上列當事人間請求給付運費事件，上訴人對於中華民國97年6月9
日臺灣臺北地方法院96年度海商字第33號第一審判決提起上訴，
本院於97年11月18日言詞辯論終結，判決如下：
    主      文
上訴駁回。
第二審訴訟費用由上訴人負擔。
    事實及理由
一、查，被上訴人主張兩造間訂有運送契約，由其負責將被上訴
    人交付貨物自高雄港運送至美國洛杉磯港（即目的港），且
    約定運費由第三人美國MP International INC.（下稱MP公
    司）支付；準此以觀，系爭運送契約履行地在美國，本件運
    送契約即有涉外因素；茲因兩造就該運送契約之成立要件及
    效力，並未合意選定準據法，且兩造均係依我國法設立之法
    人，依涉外民事法律適用法第6條第2項規定，本件運送契約
    而生爭議，自應以我國法為準據法，合先陳明。
二、次查，被上訴人於原審主張上訴人應賠償其運費損失美金3
    萬0882元，折算新台幣計100萬4539元；嗣於本院審理中，
    追加起訴備位聲明為上訴人應給付其損害金美金3萬0882元
    ，及自95年9月30日起至清償日止之法定遲延利息，核與原
    起訴請求之基礎事實同一，依民事訴訟法第446條第1項但書
    、第255條第1項第2款規定，應予准許，併予敘明。
三、被上訴人起訴主張：MP公司向上訴人訂購貨物，約定買賣條
    件為FOB（即運費由MP公司負擔），分3批將貨物運送至美國
    ；上訴人於民國（下同）95年7月10日、同年月17日分別將
    貨物交予伊，由高雄港運送至美國洛杉磯，約定受貨人為MP
    公司，伊並簽發編號RWRＺ000000000000、RWRＺ000000000000
    號之載貨證券（下稱系爭載貨證券）交上訴人收執，且記載
    上訴人為「Shipper」（託運人），且明載「freight colle
    ct」（運費到付）；惟伊於同年月22日、29日分別將貨物運
    抵目的港後，MP公司卻未給付運費新台幣（下同）100萬453
    9元，致伊受有無法領取運費之損害等情。爰依系爭載貨證
    券第14條第4項及民法第268條規定，求為命上訴人應給付伊
    100萬4539元，及自95年9月30日（催告日翌日）起算法定遲
    延利息之判決（原審為被上訴人全部勝訴之判決；嗣於本院
    審理中追加起訴備位聲明：上訴人應給付伊美金3萬0882元
    ，及自95年9月30日起至清償日止之法定遲延利息）。並於
    本院答辯聲明：如主文所示。
四、上訴人則以：前開貨物係由MP公司指定被上訴人運送，故本
    件運送契約係存在於MP公司與被上訴人間，兩造並無成立第
    三人負擔契約，伊自無庸依民法第268條規定負損害賠償責
    任；又載貨證券係定型化條款，係運送人單方所為之意思表
    示，並非兩造所簽訂之契約，伊亦無依載貨證券第14條第4
    項約定，對被上訴人負損害賠償責任等語，資為抗辯。並於
    本院上訴聲明：(一)原判決廢棄。(二)被上訴人在第一審之訴及
    假執行之聲請均駁回。
五、查，MP公司向上訴人訂購貨物，約定買賣條件為FOB（即運
    費由MP公司負擔），分3批運送至美國，被上訴人則為前開
    貨物之運送人；上訴人於95年7月10日及17日分別將貨物交
    予被上訴人，由高雄港運送至美國洛杉磯，約定受貨人為MP
    公司，被上訴人並簽發系爭載貨證券交上訴人收執，其上記
    載上訴人為「Shipper」（託運人），且明載「freight col
    lect」（運費到付），被上訴人分別於同年月22日、同年月
    29日將貨物運抵目的港後，MP公司卻拒絕給付運費等情，有
    卷附載貨證券可憑（見原審卷第19至20頁），並為兩造所不
    爭執（見本院卷第68至第69頁），堪信為真。
六、本院應審究者為(一)本件運送契約係存在於兩造間或被上訴人
    與MP公司間？(二)被上訴人可否依民法第268條、載貨證券第
    14條第4項約定，訴請上訴人給付運費？茲分別論述如下：
(一)、本件運送契約係存在於兩造間或被上訴人與MP公司間？
  1.經查：
    (1)、按運送人或船長於貨物裝載後，因託運人之請求，應發
        給載貨證券，海商法第53條定有明文。又，海上貨物運
        送契約之當事人，為運送人與託運人；載貨證券係運送
        人或船長於貨物裝載後，因託運人之請求，所發給之貨
        物收受證券，為運送契約之書面證明證券（最高法院88
        年度台上字第1569號判決意旨參照）。
    (2)、觀諸系爭載貨證券上記載上訴人為「Shipper」（託運
        人），且明載「freight collect」（運費到付）乙情
        ，既為上訴人所不爭執（見本院卷第68頁反面），足徵
        系爭運送契約自屬存在於兩造間。
  2.上訴人雖抗辯：本件運費係由MP公司與被上訴人直接洽談，
    並由該公司指定被上訴人為運送人，故本件運送契約係存在
    於MP公司與被上訴人間，與伊無涉云云。惟查：
    (1)、上訴人與MP公司間系爭買賣係採FOB貿易條件，並約定
        運費由買方MP公司於貨到付費乙節，為上訴人所不爭執
        （見本院卷第68頁反面）；再參酌證人（即MP公司在台
        灣代理人）劉宇芳於原審證述：「MP公司與被告（指上
        訴人）約定貨物以海運運送到美國洛杉磯，運費於貨到
        後由MP公司支付，其上網找到原告（指被上訴人）為承
        攬運送人，並向原告詢價，因MP公司對報價沒有意見，
        故此次貨物即交給原告運送；其在詢價時就表明出貨人
        是被告，因運費是MP公司要付，所以價格是MP公司同意
        ，至於貨櫃要在何時上哪一條船，MP公司沒有意見，是
        由兩造自己協調；運費到付是買賣條件之一」等情（見
        原審卷第55至56頁、第58頁）以觀，可徵MP公司與上訴
        人間就系爭買賣因採FOB之貿易條件，約定運費係由買
        方MP公司負擔，故上訴人同意由MP公司指定被上訴人為
        本件貨物之運送人。
    (2)、又MP公司經代理人劉宇芳向被上訴人詢價，並確認應付
        運費數額後，旋即告知上訴人本件貨物指定交由被上訴
        人運送後，並由上訴人直接向被上訴人訂艙，並表明其
        為出貨人，MP公司為受貨人，運費到付等情，有卷附訂
        艙通知單可稽（見原審卷第17至18頁），並經證人劉宇
        芳證述甚詳（見原審卷第55至58頁）；再被上訴人係依
        據上訴人之告知及請求，而簽發系爭載貨證券乙事，亦
        經證人（即被上訴人承辦員）劉駿緯於原審證述明確（
        見原審卷第57頁反面），核與系爭載貨證券記載上訴人
        為「Shipper」（託運人），並載明「freight collect
        」（運費到付）（見原審卷第19至20頁）情節相符；設
        若上訴人並非託運人，則其豈會對於載貨證券內記載其
        為「Shipper」（託運人），未表示異議（請求更正）
        並收執之可能？
    (3)、準此可徵，MP公司僅係依FOB買賣條件，向上訴人指定
        被上訴人為運送人，並未與被上訴人間有何締結運送契
        約之事實；且上訴人與MP公司間系爭買賣因採FOB條件
        （即由MP公司負擔運費），故MP公司向被上訴人詢價係
        為確認運費是否合理，作為選定運送人之參考，被上訴
        人向MP公司報價則係希望該公司能選定其為運送人而已
        ，要與運送契約之締結無涉，自不得僅因本件採FOB買
        賣條件，MP公司與被上訴人洽談運費乙事，即謂MP公司
        與被上訴人間有成立運送契約甚明。
    (4)、此外，上訴人又無法提出其他證據證明運送契約存在於
        MP公司與被上訴人間，故上訴人僅以本件運費係由MP公
        司與被上訴人直接洽談，並由該公司指定被上訴人為運
        送人為由，抗辯本件運送契約係存在於MP公司與被上訴
        人間，與其無涉云云，並無可取。
(二)、被上訴人可否依民法第268條、載貨證券第14條第4項約定，
    訴請上訴人給付運費？
  1.按契約當事人之一方，約定由第三人對於他方為給付者，於
    第三人不為給付時，應負損害賠償責任，民法第268條定有
    明文。又海上貨物運送契約，訂有「運費由受貨人支付」之
    約定者，為託運人與運送人間運送契約以外之另一由第三人
    為給付之契約。受貨人係該契約之第三人，依法可不受該契
    約之任何拘束，如其不為支付此項運費時，託運人即應依民
    法第268條之規定，對運送人負債務不履行之損害賠償責任
   （72年5月2日司法院第三期司法業務研討會研究意見參照）。
  2.承前所述，系爭運送契約既係存在於兩造間，本件運費約定
    由MP公司付費，惟MP公司並未付費，故被上訴人依民法第
    268條規定，請求上訴人應賠償其損害核屬有據。又被上訴
    人依民法第268條規定，主張上訴人應負損害賠償責任，並
    非依運送契約請求上訴人給付運費，故被上訴人依美金匯率
    折算新台幣請求給付，僅屬損害賠償之計算方式，與民法第
    202條規定尚屬有間。準此，被上訴人主張其所受損害（即
    運費損失）計新台幣100萬4539元（此數額上訴人所不爭執
    ，見原審卷第58頁反面），於法有據，應予准許。
  3.上訴人抗辯：被上訴人關於報載MP公司夥同劉宇芳恐涉有共
    同詐欺罪嫌予以忽略，致其無法向MP公司請求給付運費，對
    於損害之發生，與有過失云云，固據提出新聞資料、台灣士
    林地方法院（下稱士林地院）95年度訴字第841號刑事判決
    為證（見原審卷第79至81頁）。然查：
     (1)、按損害之發生或擴大，被害人與有過失者，法院得減
         輕賠償金額或免除之，民法第217條第1項定有明文。
         此項規定之目的在謀求加害人與被害人間之公平，倘
         受害人於事故之發生亦有過失時，由加害人負全部賠
         償責任，未免失諸過酷，是以賦與法院得減輕其賠償
         金額或免除之職權。惟所謂被害人與有過失，須被害
         人之行為助成損害之發生或擴大，就結果之發生為共
         同原因之一，行為與結果有相當因果關係，始足當之
         。倘被害人之行為與結果之發生並無相當因果關係，
         尚不能僅以其有過失，即認有過失相抵原則之適用（
         最高法院95年度台上字第2463號判決意旨參照）。
    (2)、觀諸前開95年度訴字第841號刑事判決意旨，係以劉宇
        芳用美國公司名義，向被害廠商佯稱購買貨物，俟貨物
        抵達目的港後，拒付貨款，致被害廠商受有貨款損失，
        而遭士林地院判處其成立常業詐欺罪刑；與本件上訴人
        與被上訴人成立運送契約，並因上訴人與MP公司系爭買
        賣係以FOB為貿易條件，運費約定由MP公司支付，嗣被
        上訴人將系爭買賣貨物運送至目的港後，MP公司卻拒絕
        給付運費情形，容屬不同；自難僅憑報載劉宇芳涉有詐
        欺廠商罪嫌，即可謂被上訴人對於受有無法收取運費之
        損害發生，與有過失。故上訴人抗辯：被上訴人關於報
        載MP公司夥同劉宇芳恐涉有共同詐欺罪嫌予以忽略，致
        其無法向MP公司請求給付運費，對於損害之發生，與有
        過失云云，要無可取。
  4.本院既認被上訴人依民法第268條規定，請求上訴人應賠償
    其損害，為有理由；則被上訴人另依載貨證券第14條第4項
    規定請求，暨上訴人因此抗辯系爭載貨證券並無契約效力，
    對其不生效力部分，皆核無審究之必要，附此陳明。
七、從而，被上訴人依民法第268條規定，訴請上訴人給付其100
    萬4539元，及自95年9月30日（催告日翌日，此為上訴人所
    不爭執，見原審卷第58頁反面）起至清償日止之法定遲延利
    息，為有理由，應予准許。是則原審判命上訴人如數給付，
    於法並無不合。上訴意旨仍執前詞指摘原判決不當，求予廢
    棄改判，為無理由，應予駁回。又被上訴人先位聲明既為有
    理由，則其於本院追加備位起訴聲明部分，本院核無再予審
    理之必要，併此敘明。
八、本件事證已臻明確，兩造其餘之攻擊或防禦方法，經本院審
    酌後均認與本件之結論無涉，茲不再一一論列，併予敘明。
九、據上論結，本件上訴為無理由，依民事訴訟法第449條第1項
    、第78條，判決如主文。
中    華    民    國    97    年    12    月    2     日
                    民事第十三庭
                        審判長法  官  黃騰耀
                              法  官  陳姿岑
                              法  官  楊絮雲
正本係照原本作成。
不得上訴。
中    華    民    國    97    年    12    月    2     日
                              書記官  李華安


司法院資訊處製作；財團法人民間司法改革基金會備份。
